臺灣彰化地方法院民事判決　九十年度訴字第三八號
　　原　　　告　戊○○
　　被　　　告　甲○○○
　　訴訟代理人　乙○○
　　被　　　告　己○○
　　　　　　　　庚○○
　　　　　　　　丁○○
　　　　　　　　壬○○
　　　　　　　　辛○○
　　複代理人　　丙○○
右當事人間請求分割共有物事件，本院判決如左：
    主　　　文
兩造共有坐落彰化縣員林鎮○○段一一七之一地號、地目建、面積零點壹貳參捌公頃
土地，其分割方法如附圖乙案所示，編號Ａ部分、面積零點零零柒貳公頃土地，以及
編號Ｊ部分、面積零點零零肆柒公頃土地，均由被告己○○取得；編號Ｂ部分、面積
零點零零柒貳公頃土地，以及編號Ｅ部分、面積零點零壹零貳公頃土地，均由被告丁○○取得；編號Ｃ部分、面積零點零零柒貳公頃土地，以及編號Ｆ部分、面積零點零
壹零貳公頃土地，均由被告辛○○、壬○○共同取得，並按原應有部分比例保持共有
；編號Ｄ部分、面積零點零壹零柒公頃土地，以及編號Ｇ部分、面積零點零貳肆壹公
頃土地，均由被告甲○○○取得；編號Ｈ部分、面積零點零零壹壹公頃土地，由原告
戊○○取得；編號Ｉ部分、面積零點零零肆肆公頃土地，由被告庚○○取得；編號Ｋ
部分、面積零點零參陸捌公頃土地，由兩造共同取得，並按原應有部分比例保持共有
；兩造並依附表二所示之金額互為補償。
訴訟費用由兩造按附表一所示原應有部分之比例負擔。
    事　　　實
甲、原告方面：
一、聲明：除分割方法外，求為判決如主文所示。
二、陳述：
（一）系爭坐落彰化縣員林鎮○○段第一一七之一地號、地目建、面積０‧０一二三
      八公頃土地，為兩造所共有，各共有人之應有部分如附表一所示，該系爭土地
      並無因物之使用目的而不能分割之情事，兩造各共有人間亦未訂有不分割之協
      議，惟因兩造間無法達成分割之協議，而被告辛○○之應有部分雖經債權人聲
      請法院查封在案，然此亦不影響裁判分割，為此訴請判決分割系爭土地如丙方
      案之分割方法。
（二）原告所提出之甲案及丙案分割方法，將道路設在西側，雖然不如乙案分割方法
      之道路筆直，然道路彎曲不大，且路寬六公尺，並無出入不便、視線不良之情
      形，況且私設道路係供共有人使用，非公眾要道，人車稀少，且路長約五十五
      公尺，難以高速行駛，被告丁○○等人稱亦肇車禍，應屬多慮，而丙案較能兼
      顧擁有最大持分之被告甲○○○之利益，且將來原告分得部分可與原告所有同
      段一二一之七地號土地合併使用，如採乙案將Ｈ部分分給原告，將造成原告無
      法使用該土地。綜上所述，原告希望採用丙案分割方法，對於修正丙案及丁案
      之分割方法均不反對。
三、證據：提出土地登記簿謄本、地籍圖謄本、分割協調會紀錄等為證，並聲請履勘
    現場。
乙、被告方面：
一、被告丁○○、壬○○、辛○○部分：
  （一）聲明：同意分割。
  （二）陳述：
        系爭土地上有被告丁○○所有之磚木造房屋及鐵架造遮雨棚，如依乙案之分
        割方法，則土地東邊留有六米寬之道路，並留有九米寬之迴車道，道路垂直
        視線良好，且Ｂ、Ｃ、Ｄ部分土地方整適於建築，至於Ｅ部分地形雖不甚方
        整，但臨路地寬五‧五米，裡地寬度亦達四米，狹窄部分亦可做空地比用，
        並無不能建築之情形。原告所提出之甲案或丙案分割方法，均為使自己分得
        臨路地，而將私設道路留在系爭土地西端，導致甲、丙案之私設道路彎曲不
        整，視線不良，易肇車禍。原告之持分面積扣除道路後，才十一平方公尺，
        為畸零地，不如分配於乙案之Ｈ部分，雖然系爭土地東側之同段第一二一之
        七地號土地及建物為原告所有，然該處已蓋好三層樓，如依甲、丙案分割方
        法將Ａ部分分給原告，對原告並無任何實益，反而將私設道路留在西側且彎
        曲不整，對全體共有人造成永遠無法彌補之缺憾。至於其他修正丙案、丁案
        之之分割方法，將臨路地Ｂ、Ｃ、Ｄ、Ｅ部分均分割成畸形不整之地形，不
        能同意。又甲案分割方法，被告丁○○分得三角形土地，無法有效使用。
  （三）證物：提出照片二幀為證。
二、被告甲○○○部分：其聲明及陳述意旨略以：
    被告甲○○○分得部分必須店面面寬方正整齊，乙案分割方法中，並未將被告甲○○○之土地分在一起，至於丙案分割方法將被告甲○○○分得Ｅ部分，土地前
    方為四米寬，後方卻不及四米，地形不完整，丁案之分割方法，土地地形均不完
    整，故反對以上方案。而被告甲○○○所提出修正丙案之分割方法，其中Ｂ、Ｃ
    、Ｄ部分前方寬度為四米、深度十三米，仍維持土地之方正，而超過十三米深度
    以後之土地寬度減為三米，後面縮小部分可作為法定空地，故主張採用修正丙案
    之分割方法。
三、被告己○○部分：其聲明及陳述意旨略以：
    提出丁案之分割方法，修正丙案及丙案之分割方法均可接受，但反對乙案之分割
    方法。
四、被告庚○○部分：其聲明及陳述意旨略以：
    其分配之位置在內地，土地價值較吃虧，價值減少部分希望能獲得補償，同意丁
    案之分割方法，較為符合被告庚○○之利益，至於丙案及修正丙案均可接受，乙
    案則不能接受。
丙、法院方面：
    本院依聲請履勘現場，並囑託彰化縣員林地政事務派員測量鑑定製作複丈成果圖
    ，並囑託華聲企業發展鑑定顧問股份有限公司鑑定分割前、分割後之價值及兩造
    分割後應互補之價額。
    理　　　由
一、原告主張系爭坐落彰化縣員林鎮○○段第一一七之一地號、地目建、面積０‧０
    一二三八公頃土地，為兩造所共有，各共有人之應有部分如附表一所示，且該系
    爭土地並無因物之使用目的而不能分割之情事，兩造各共有人間亦未訂有不分割
    之協議，惟因兩造間無法達成分割之協議等語，為被告所不爭執，且有土地登記
    簿謄本可稽，自堪信為真實。故原告請求依民法第八百二十三條第一項、第八百
    二十四條第二項之規定判決分割系爭土地，洵屬有據，應予准許。
二、共有人因共有物分割之方法不能協議決定，而提起請求分割共有物之訴，應由法
    院斟酌當事人之聲請、共有物之性質、經濟效用及全體共有人之利益等公平決定
    之。經查：系爭土地上如九十年二月十五日複丈成果圖所示，系爭土地上有如該
    複丈成果圖所示，Ｂ部分為被告甲○○○所有之建物，Ｃ、Ｄ部分為被告丁○○
    所有之建物，業經本院會同彰化縣員林地政事務所人員赴現場履勘屬實，且有勘
    驗筆錄、簡圖及土地複丈成果圖在卷足憑，並為兩造所不爭執。至系爭土地之分
    割方法，爰分述如下：。（二）、如採附圖甲、丙案之分割方法，除Ｅ、Ｇ、Ｊ
    部分之土地外，其餘部分土地地形均屬方正，如採附圖乙案所示之分割方法，除
    Ｄ、Ｅ、Ｇ部分之土地外，其餘部分土地地形亦屬方正，有利於各土地所有人日
    後建屋或其他利用，當可發揮最大之土地之利用價值。至於如附圖所示修正丙案
    分割方法，則Ｂ、Ｃ、Ｄ、Ｅ、Ｇ、Ｈ、Ｊ部分土地均非方正，而附圖所示丁案
    之分割方法，Ｂ、Ｃ、Ｄ、Ｅ、Ｆ、Ｈ部分土地亦非方正，均造成多數土地地形
    不完整，有礙土地利用之經濟價值，故修正丙案及丁案之分割方法，均不符提高
    土地之經濟價值此一原則，自無可採。（二）又如附圖甲案、丙案、修正丙案、
    丁案之分割方法，均將共有之私設道路置於系爭土地西側，造成私設道路彎曲不
    整，視線不良，亦致往來行車之危險，殊非道路設置之始所應採用之方法，反觀
    附圖乙案之分割方法，將共有之私設道路置於系爭土地東側，道路筆直、視線良
    好，便於將來各共有人行車使用，故就共有道路所應具備安全性之配置位置而言
    ，乙案之分割方法符合道路安全性之考量，並有益於土地之使用，堪屬可採；其
    他方案之分割方法，不符土地之整體利益，尚非允當，殊不足採。綜合上情，本
    院認如附圖乙案之分割方法，較符合共有人間利益之均衡及能使系爭土地發揮最
    大之效用，堪值採用，爰判決系爭土地之分割方法為如主文第一項所示。
三、按以原物為分配時，如共有人中，有不能按其應有部分受分配者，得以金錢補償
    之，民法第八百二十四條第二項定有明文。本件依前述附圖乙案分割方法所示，
    兩造分割後之持分面積、持分價值，與其分割面積、分割價值互有出入，經囑託
    華聲企業發展鑑定顧問股份有限公司鑑定結果，本件兩造分割後應互補之價額如
    附表二所示，有該公司報告書附卷可據，爰判決兩造應依附表二所示應付金額、
    應得金額互為補償。
四、本件被告等之行為，為伸張或防衛權利所必要，爰命兩造各按如附表一所示分割
    前應有部分之比例分擔訴訟費用。
五、本件待證事實已臻明確，兩造其餘之攻擊防禦方法、舉證與聲明，均不影響本件
    判決之結果，爰不一一論列，附此敘明。
據上論結，本件原告之訴為有理由，爰依民事訴訟法第七十八條、第八十一條第二款
、第八十五條第一項但書，判決如主文。
中　　　華　　　民　　　國　　九十一　年　　　十　　　月　　  九    　　日
                                臺灣彰化地方法院民事第一庭
~B法　　　官　陳弘仁
右正本證明與原本無異。
如不服本判決，應於判決送達後廿日之不變期間內，向本院提出上訴狀。
~B法院書記官　王振州
中　　　華　　　民　　　國　　九十一　年　　　十　　　月　　  九    　　日
附表一：
┌──┬─────┬────────────────┐
│編號│共有人姓名│原應有部分（訴訟費用負擔比例）  │
├──┼─────┼────────────────┤
│ １ │甲○○○  │　五分之二　  　　              │
├──┼─────┼────────────────┤
│ ２ │丁　○　○│　五分之一                      │
├──┼─────┼────────────────┤
│ ３ │己　○　○│一十萬分之一三六六五            │
├──┼─────┼────────────────┤
│ ４ │壬  ○  ○│　一十分之一　　　              │
├──┼─────┼────────────────┤
│ ５ │辛　○  ○│　一十分之一  　　　            │
├──┼─────┼────────────────┤
│ ６ │庚  ○  ○│　二十分之一　  　　            │
├──┼─────┼────────────────┤
│ ７ │戊　○  ○│　一十萬分之一三五五            │
└──┴─────┴────────────────┘
附表二：
